臺灣高等法院刑事判決　　　　　　　 100年度上訴字第1251號
上　訴　人
即　被　告　盧坤佑
上列上訴人因違反毒品危害防制條例案件，不服臺灣板橋地方法
院100年度訴緝字第10號，中華民國100年2月11日第一審判決（
起訴案號：臺灣板橋地方法院檢察署98年度毒偵緝字第5號），
提起上訴，本院判決如下：
    主  文
上訴駁回。
    事  實
一、盧坤佑前因施用毒品案件，經原審以88年度毒聲字第100號
    裁定送觀察、勒戒後，認無繼續施用毒品之傾向，於執行完
    畢後釋放，並由臺灣板橋地方法院檢察署檢察官以88年度毒
    偵字第1470號為不起訴處分確定。惟於上開觀察、勒戒執行
    完畢後5年內，復因施用毒品案件，經：(一)原審以88年度
    毒聲字第7111號裁定送觀察、勒戒後，認有繼續施用毒品之
    傾向，再經原審以89年度毒聲字第76號裁定施以強制戒治，
    嗣因成效合格，經原審以89年度毒聲字第5279號裁定停止戒
    治，所餘期間付保護管束，惟因違反保護管束應遵守事項情
    節重大，經原審以89年度毒聲字第7020號裁定撤銷停止戒治
    ，執行所餘強制戒治期間，於民國90年5月23日執行完畢；
    該案並由檢察官聲請簡易判決處刑，經原審以89年度重簡字
    第223號判處有期徒刑4月確定，已於90年6月19日易科罰金
    執行完畢；(二)原審以90年度易字第1534號判處有期徒刑5
    月確定，已於91年3 月3 日執行完畢。另因偽造文書案件，
    經原審以93年度簡字第3918號判處有期徒刑4月確定，已於
    94年6月3日縮刑期滿執行完畢；因贓物案件，經原審以94年
    度簡字第1630號判處有期徒刑4月確定，已於95年3月15日縮
    刑期滿執行完畢；因違反槍砲彈藥刀械管制條例案件，經本
    院以95年度上訴字第1450號判處有期徒刑1年10月確定，於
    97年2月1日假釋出監，迄97年6月30日縮刑期滿未經撤銷假
    釋，其未執行之刑以已執行論。仍不知悔改，明知海洛因為
    毒品危害防制條例第2條第1項所規定之第一級毒品，不得非
    法持有、施用，竟基於施用第一級毒品海洛因之犯意，於97
    年9月20日10時許，在其位於臺北縣三重市（現改制為新北
    市三重區○○○○路72巷24號2樓住處，以將海洛因摻入香
    菸內點燃吸用之方法，施用第一級毒品海洛因1次。嗣為警
    於同日16時10分許，在臺北縣三重市（現改制為新北市三重
    區○○○○街90號前查獲，並扣得第一級毒品海洛因1包（
    淨重0.0950公克，取樣0.0055公克鑑定用罄，驗餘淨重0.08
    95公克），經警採集其尿液檢體送驗結果，呈鴉片類之陽性
    反應，始悉上情。
二、案經臺北縣（現改制為新北市）政府警察局三重分局報請臺
    灣板橋地方法院檢察署檢察官偵查起訴。
    理  由
一、證據能力部分：
    本院下列所引用卷內之文書證據及物證之證據能力部分，並
    無證據證明係公務員違背法定程序所取得，檢察官、被告等
    於本院亦均未主張排除下列文書證據及物證之證據能力，且
    迄本院言詞辯論終結前均未表示異議，本院審酌前揭文書證
    據及物證並非公務員違背法定程序所取得，亦無刑事訴訟法
    第159條之4顯有不可信之情況，故下列文書及物證應均有證
    據能力。
二、上揭事實，迭據上訴人即被告盧坤佑於偵訊、原審及本院審
    理時坦承不諱，並有白色粉末物1包扣案可資佐證，而上開
    扣案物經送鑑定結果，為海洛因無訛，淨重0.0950公克，取
    樣0.0055公克鑑定用罄，驗餘淨重0.0895公克等情，有交通
    部民用航空局航空醫務中心97年10月2日航藥鑑字第0975105
    號鑑定書1份在卷可憑（見97年度毒偵字第7990號第33頁）
    。又被告為警查獲後，經警採集其尿液檢體送驗結果，呈鴉
    片類之陽性反應，此有尿液檢體監管紀錄表、臺灣檢驗科技
    股份有限公司97年10月6日出具之濫用藥物檢驗報告各1份附
    卷可稽（同上偵查卷第18、34頁），足認被告之任意性自白
    與事實相符。
三、按施用第一、二級毒品為犯罪行為，毒品危害防制條例第10
    條定有處罰明文，故施用第一、二級毒品者，依前揭規定本
    應科以刑罰。惟基於刑事政策，對合於一定條件之施用者，
    則依同條例第20條、第23條之規定，施以觀察、勒戒及強制
    戒治之保安處分。該條例於92年7月9日修正公布，自93年1
    月9日施行，其中第20條、第23條將施用毒品之刑事處遇程
    序，區分為「初犯」、「5年內再犯」及「5年後再犯」。依
    其立法理由之說明：「初犯」，經觀察、勒戒或強制戒治後
    ，應為不起訴處分或不付審理之裁定；經觀察、勒戒或強制
    戒治執行完畢釋放後，「5年內再犯」者，因其再犯率甚高
    ，原實施之觀察、勒戒及強制戒治既已無法收其實效，爰依
    法追訴或裁定交付審理。至於經觀察、勒戒或強制戒治執行
    完畢釋放後，「5年後再犯」者，前所實施之觀察、勒戒或
    強制戒治已足以遮斷其施用毒品之毒癮，為期自新及協助其
    斷除毒癮，仍適用「初犯」規定，先經觀察、勒戒或強制戒
    治之程序。從而依修正後之規定，僅限於「初犯」及「5 年
    後再犯」二種情形，始應先經觀察、勒戒或強制戒治程序。
    倘被告於5年內已再犯，經依法追訴處罰，縱其第3次（或第
    3次以上）再度施用毒品之時間，在初犯經觀察、勒戒或強
    制戒治執行完畢釋放5年以後，已不合於「5年後再犯」之規
    定，且因已於「5年內再犯」，顯見其再犯率甚高，原實施
    觀察、勒戒或強制戒治，已無法收其實效，即應依該條例第
    10條處罰（最高法院97年度台非字第527號判決意旨、97 年
    第5次刑事庭會議決議參照）。查被告前因施用毒品案件，
    經原審以88年度毒聲字第100號裁定送觀察、勒戒後，認無
    繼續施用毒品之傾向，於執行完畢後釋放，並由臺灣板橋地
    方法院檢察署檢察官以88年度毒偵字第1470號為不起訴處分
    確定。惟於上開觀察、勒戒執行完畢後5年內，復因施用毒
    品案件，經：(一)原審以88年度毒聲字第7111號裁定送觀察
    、勒戒後，認有繼續施用毒品之傾向，再經原審以89年度毒
    聲字第76號裁定施以強制戒治，嗣因成效合格，經原審以89
    年度毒聲字第5279號裁定停止戒治，所餘期間付保護管束，
    惟因違反保護管束應遵守事項情節重大，經原審以89年度毒
    聲字第7020號裁定撤銷停止戒治，執行所餘強制戒治期間，
    於90年5月23日執行完畢；該案並由檢察官聲請簡易判決處
    刑，經原審以89年度重簡字第223號判處有期徒刑4月確定，
    已於90年6月19日易科罰金執行完畢；(二)原審以90年度易
    字第1534號判處有期徒刑5月確定，已於91年3月3日執行完
    畢等情，有本院被告前案紀錄表附卷可稽。足見本件被告係
    於初犯後，「5年內再犯」，並曾經檢察官予以追訴、法院
    予以處罰，則其於上揭時間復犯本件之施用毒品罪，即非屬
    毒品危害防制條例第20條第3項所定「5年後再犯」之情形，
    自應依法訴追處罰，始屬正辦。從而，本案事證明確，被告
    犯行堪予認定，應依法論科。
四、查海洛因係屬毒品危害防制條例所定之第一級毒品。核被告
    所為，係犯毒品危害防制條例第10條第1項之施用第一級毒
    品罪。其持有第一級毒品海洛因之低度行為，為施用之高度
    行為所吸收，不另論罪。又被告前因偽造文書案件，經原審
    以93年度簡字第3918號判處有期徒刑4月確定，已於94年6月
    3日縮刑期滿執行完畢；因贓物案件，經原審以94年度簡字
    第1630號判處有期徒刑4月確定，已於95年3月15日縮刑期滿
    執行完畢；因違反槍砲彈藥刀械管制條例案件，經本院以95
    年度上訴字第1450號判處有期徒刑1年10月確定，於97年2月
    1日假釋出監，迄97年6月30日縮刑期滿未經撤銷假釋，其未
    執行之刑以已執行論等情，有本院被告前案紀錄表可憑，其
    於有期徒刑執行完畢後5年內，故意再犯本案有期徒刑以上
    之罪，為累犯，應依刑法第47條第1項規定加重其刑。
五、原審以被告犯罪事證明確，適用毒品危害防制條例第10條第
    1項、第18條第1項前段，刑法第11條前段、第47條第1項之
    規定，並審酌被告前因施用毒品，曾受觀察、勒戒之執行完
    畢，獲有不起訴處分之寬典，並曾經論罪科刑並執行完畢，
    仍不思戒除惡習，再次漠視法令而犯本罪，非但戕害健康，
    對於社會風氣、治安亦潛有相當危害，惟念其施用毒品所生
    惡害，實以自戕身心健康為主，對於他人生命、身體、財產
    等法益，尚無重大明顯之實害，兼衡其素行狀況、智識程度
    、犯罪之動機、目的、手段暨自始至終均坦承犯行、犯罪後
    之態度尚稱良好等一切情狀，量處有期徒刑8月。另說明扣
    案之海洛因1包（淨重0.0950公克，取樣0.0055公克鑑定用
    罄，驗餘淨重0.0895公克），為本案查獲之第一級毒品，不
    問屬於犯人與否，均應依毒品危害防制條例第18條第1項前
    段規定諭知沒收銷燬。經核其認事用法並無違誤，量刑亦屬
    妥適。被告上訴意旨略以：本件施用毒品行為，業經裁定觀
    察、勒戒並執行完畢，原審再判處罪刑，顯有一事兩罰之違
    法；且本件被告施用毒品之犯罪時日為97年9月20日，無論
    距前開88年間之初次觀察、勒戒之執行期滿，或再為強制戒
    治執行期滿日即90 年5月23日，均業已有5年以上，自屬毒
    品危害防制條例第20條第3項規定之「5年後再犯」者，應先
    經觀察、勒戒或強制戒治程序，不能逕行起訴，原審之有罪
    判決應屬違法云云。惟查，被告有如犯罪事實欄所載，經原
    審以88年度毒聲字第100號裁定送觀察、勒戒後，認無繼續
    施用毒品之傾向，於執行完畢後釋放，惟自88年起又多次因
    施用毒品案件，經法院判處有期徒刑等情，有本院被告前案
    紀錄表可證。被告既曾於「5年內再犯」且經法院判處罪刑
    確定，竟又再次實行本案施用犯行，即非屬毒品危害防制條
    例第20條第3項所定「5年後再犯」之情形。檢察官依法逕行
    起訴，於法並無不合。倘檢察官就依法應逕行起訴之施用毒
    品案件，誤為聲請觀察、勒戒，法院亦誤予准許，嗣因執行
    觀察、勒戒處分結果，認有繼續施用毒品傾向，檢察官據以
    聲請施以強制戒治，始為法院發現先前錯誤，裁定駁回之；
    斯時，原先准予觀察、勒戒之裁定既非適法，雖形式上存在
    ，但實質上乃當然、自始、絕對無效，本不待言。是檢察官
    復就同一之基本社會事實，擇為起訴客體，提起公訴，法院
    依調查所得之證據，認事用法而為論罪處刑，即無不合。至
    於被告先前受執行觀察、勒戒處分之時間，是否可以折抵刑
    事案件所諭知之刑期，要屬檢察官日後執行斟酌之範疇，不
    能因此逕謂檢察官之起訴不合法。從而，本件被告既確有被
    訴之施用第一級毒品犯罪行為，且非屬毒品危害防制條例第
    20條第3項所定「5年後再犯」之情形，雖前經檢察官及法院
    誤予觀察、勒戒，然已發現錯誤，依法起訴、判決，依照上
    開說明，即無不合。是被告執此提起上訴，為無理由，應予
    駁回。
六、被告經本院合法傳喚，無正當理由不到庭，爰不待其陳述，
    為一造辯論判決。
據上論斷，應依刑事訴訟法第368條、第371條，判決如主文。
本案經檢察官李金定到庭執行職務。
中    華    民    國    100    年    6    月    21    日
                  刑事第二十一庭審判長法  官  周政達
                                      法  官  楊力進
                                      法  官  許永煌
以上正本證明與原本無異。
如不服本判決，應於收受送達後10日內向本院提出上訴書狀，其
未敘述上訴之理由者並得於提起上訴後10日內向本院補提理由書
（均須按他造當事人之人數附繕本）「切勿逕送上級法院」。
                                      書記官  林吟玲
中    華    民    國   100    年    6     月    21    日
附錄本案論罪科刑法條全文：
毒品危害防制條例第10條：
施用第一級毒品者，處6 月以上5 年以下有期徒刑。
施用第二級毒品者，處3 年以下有期徒刑。